【裁判字號】    96,訴,2536
【裁判日期】    970522
【裁判案由】    新型專利舉發
【裁判全文】
臺北高等行政法院判決
                                     96年度訴字第02536號
                              .
原      告  甲○○
訴訟代理人  陳啟舜  律師（兼送達代收人）
複代 理 人  錢師風  律師
被      告  經濟部智慧財產局
代  表  人  王美花（局長）住同上
訴訟代理人  丙○○
參  加  人  乙○○
上列當事人間因新型專利舉發事件，原告不服經濟部中華民國96
年5 月31日經訴字第09606068580 號訴願決定，提起行政訴訟，
經本院命參加人獨立參加訴訟，本院判決如下：
    主  文
原告之訴駁回。
訴訟費用由原告負擔。
    事  實
一、事實概要：
    參加人前於民國（下同）91年11月25日以「散熱器之散熱鰭
    片組裝結構」（下稱系爭案）向被告申請新型專利，經其編
    為第00000000號審查，嗣專利法於93年7 月1 日修正施行，
    新型專利改採形式審查，故被告依法於93年7 月21日核准系
    爭案，並發給新型第243635號專利證書。嗣原告以系爭案違
    反核准時專利法第94條第1 項第1 款及第4 項之規定，不符
    新型專利要件，對之提起舉發；參加人復於94年1 月14日提
    出系爭案申請專利範圍更正本。案經被告審查，准予更正，
    且以95年12月27日（95）智專三（三）05052 字第09521153
    640 號專利舉發審定書為「舉發不成立」之處分。原告不服
    ，提起訴願，經遭駁回，遂向本院提起行政訴訟。
二、兩造聲明：
  (1)原告聲明：
    訴願決定及原處分均撤銷。
    被告對於系爭案應為舉發成立之處分。
    訴訟費用由被告負擔。
  (2)被告聲明：
    原告之訴駁回。
    訴訟費用由原告負擔。
  (3)參加人聲明：參加人未於準備程序及言詞辯論期日到場，亦
    未提出書狀作何聲明或陳述。
三、兩造之主張：
  (1)原告主張之理由：
    被告之處分理由違誤：
      I被告舉發不成立之處分理由(四)有下列違誤：
        Ａ西元2004年版專利審查基準對「新穎性之判斷基準」
          明示如下：「申請專利之新型與先前技術之差異僅在
          於文字的記載形式，但實質上並無差異者；或差異僅
          在於部分相對應的技術特徵，而該新型所屬技術領域
          中具有通常知識者基於先前技術形式上明確記載的技
          術內容，即能直接且無歧異得知其實質上單獨隱含或
          整體隱含申請專利之新型中相對應的技術特徵。」（
          西元2004年版專利審查基準2-3-6 頁參照）。
        Ｂ舉發證據1 （即91年10月11日公告之第00000000號「
          散熱裝置」新型專利案）共揭示有5 個實施例，其中
          該第7 圖所示之第3 實施例揭示：「該散熱片4 具有
          一個以上之貫穿孔41，該貫穿孔41之直徑略小於導熱
          柱之直徑，且該貫穿孔41具有一與散熱片邊緣貫通之
          開口槽42」。被告未就專利審查基準所示「系爭案與
          舉發證據1 之差異是否僅在於部分相對應的技術特徵
          ，且為該新型所屬技術領域中具有通常知識者基於舉
          發證據1 明確記載之技術內容，即能直接且無歧異得
          知其申請專利之新型中相對應的技術特徵」進行新穎
          性之判斷，反僅以舉發證據1 所揭示之第1 實施例與
          系爭案相較，被告之處分顯有不當。
        Ｃ系爭案「穿孔設置於散熱鰭片之靠近邊側位置處」，
          主要是使該穿孔111 形成開口112 ，使導熱管12與穿
          孔111 可形成緊迫作用構成散熱鰭片11與導熱管12之
          緊密結合。該構造亦與舉發證據1 「散熱片4 與導熱
          柱2 間可以形成牢固結合」作用相同。系爭案之技術
          內容，係為該新型所屬技術領域中具有通常知識者，
          基於舉發證據1 明確記載的技術內容，即能直接且無
          歧異得知其申請專利之新型中相對應的技術特徵。因
          此，被告所為舉發證據1 無法證明系爭案申請專利範
          圍第1 項不具新穎性之處分顯有違誤。
      II被告所為舉發不成立之處分理由(五)，有下列違誤：
        Ａ舉發證據2 （即91年9 月11日公告之第00000000號「
          具設有缺口之散熱片的熱槽結構」發明專利案）揭示
          ：「每一散熱片14設有空腔20，該空腔20具有供密封
          該管12直徑之尺寸，且每一散熱片14各具有一邊緣26
          界定之開口28自該邊緣26伸延至該空腔20」。
        Ｂ被告所認定「系爭案穿孔設置於散熱鰭片之靠近邊側
          位置處」僅為一抽象概念，其並無數據可供比對。舉
          發證據2 「空腔20亦靠近該散熱片14邊側位置，且該
          空腔20亦經由開口28與散熱片邊緣貫通」，被告並未
          就「系爭案與舉發證據2 之差異是否僅在於部分相對
          應的技術特徵，且為該新型所屬技術領域中具有通常
          知識者基於該舉發證據明確記載的技術內容，即能直
          接且無歧異得知其申請專利之新型中相對應的技術特
          徵」進行新穎性之判斷，反僅由外觀上為該兩者差異
          之比較，其處分顯有不當。
        Ｃ系爭案「穿孔設置於散熱鰭片之靠近邊側位置處」，
          主要是使該穿孔111 形成開口112 ，使導熱管12與穿
          孔111 可形成緊迫作用構成散熱鰭片11與導熱管12之
          緊密結合。該構造亦與舉發證據2 「散熱片14與管12
          間可以形成牢固結合」作用相同。系爭案之技術內容
          ，係為該新型所屬技術領域中具有通常知識者，基於
          舉發證據2 明確記載的技術內容，即能直接且無歧異
          得知其申請專利之新型中相對應的技術特徵。因此，
          被告之處分顯有違誤。
      III被告舉發不成立之處分理由(六)有下列違誤：
        Ａ系爭案說明書第6 頁第7 行以下記載：「又，其散熱
          鰭片11與導熱管12在進行組裝時，係可以由如第2 圖
          所示之方式，將散熱鰭片11個別於導熱管12相穿設後
          ，再將各散熱鰭片11相推抵呈疊置狀態並到達定位處
          後，而構成完整之散熱器10形體；抑或是，如第3 圖
          所示，先將各散熱鰭片11疊置後，再將導熱管12迫入
          各散熱鰭片11之穿孔111 中。」而系爭案該組裝技術
          手段，與被告認定「系爭案導熱管經由各散熱鰭片開
          口迫入至穿孔中」之事實並不相符，被告所為事實認
          定顯有違誤。
        Ｂ由系爭案第2 、3 圖所示之「導熱管12」直徑與其「
          開口112 」尺寸相較，該二者差異極大，縱被告認定
          「系爭案導熱管12經由各散熱鰭片11開口112 迫入至
          穿孔111 中」，則該各散熱鰭片11之開口112 勢必形
          成擴張扭曲變形，而非「各散熱鰭片11勢必呈整齊疊
          置狀態並到達定位處」。
        Ｃ依專利法第93條之規定，系爭案為新型專利案件，而
          被告認定之「系爭案導熱管經由各散熱鰭片開口迫入
          至穿孔中」係為一種組裝方法，此並非屬於新型論究
          之範圍，加以系爭案「導熱管12迫入各散熱鰭片11之
          穿孔111 中」之構造特徵亦與舉發證據1 完全相同，
          則被告所為「系爭案導熱管經由各散熱鰭片開口迫入
          至穿孔中」之認定，顯與事實不符，亦違反經驗法則
          與論理法則。
      Ⅳ被告所為舉發不成立之處分理由(七)，有下列違誤：
        Ａ專利法第94條第1 項第1 款係有關新穎性規定，其第
          4 項係有關進步性規定，二者要件不同，不容混為一
          談。
        Ｂ被告認定「舉發證據2 雖具有如系爭案散熱鰭片11、
          導熱管12、散熱鰭片穿孔111 及開口112 等構件，惟
          舉發證據2 散熱結構散熱片14上之空腔20至開口28間
          ，開口係由邊緣26所界定，且開口具有側壁30自邊緣
          26伸延至20空腔，此與系爭案穿孔設置於散熱鰭片之
          靠近邊側位置處，且在散熱鰭片之邊側形成有一貫通
          至穿孔之開口的結構不同」，惟該項認定為審查系爭
          案是否具有新穎性之判斷，而此與認定系爭案是否具
          有進步性之規定不符，被告顯有將新穎性誤認為進步
          性之情事。
        Ｃ系爭案之「專利特徵」與舉發證據2 「證據資料」之
          間存有技術上差異，乃屬必然。本件被告既已認定「
          舉發證據2 雖具有如系爭專利散熱鰭片11、導熱管12
          、散熱鰭片穿孔111 及開口112 等構件」，則系爭案
          究竟有無違反進步性之規定，自應就「系爭案整體是
          否為該新型所屬技術領域中具有通常知識者依舉發證
          據2 之先前技術所能輕易完成」加以審查（西元2004
          年版專利審查基準2-3-18頁參照）。被告僅以「系爭
          案穿孔設置於散熱鰭片之靠近邊側位置處，且在散熱
          鰭片之邊側形成有一貫通至穿孔之開口」結構與舉發
          證據2 不同，即認定「系爭案非所屬技術領域中具有
          通常知識者依據舉發證據2 之先前技術可輕易完成者
          ，舉發證據2 無法證明系爭案申請專利範圍第1 項不
          具進步性」，該認定顯然違反經驗法則與論理法則。
    系爭案不具新穎性，有違反專利法第94條第1 項第1 款規
      定：
      I系爭案修正本申請專利範圍第1 項不具新穎性：
        被告之處分理由(四)認定：「惟舉發證據1 未揭露系爭案
        穿孔設置於散熱鰭片之靠近邊側位置處，且在散熱鰭片
        之邊側形成有一貫通至穿孔之開口之結構，舉發證據1
        無法證明系爭案申請專利範圍第1 項不具新穎性」等理
        由，與事實不符已如前述，且舉發證據1 第7 圖所示之
        第3 實施例確實揭示有：「該散熱片4 具有一個以上之
        貫穿孔41，該貫穿孔41之直徑略小於導熱柱之直徑，且
        該貫穿孔41具有一與散熱片邊緣貫通之開口槽42」，因
        此，系爭案申請專利範圍第1 項與舉發證據1 之技術內
        容實質相同，係不具新穎性。
      II系爭案申請專利範圍第2 項不具新穎性：
        系爭案申請專利範圍第2 項係其獨立項（第1 項）之附
        屬項，其揭示：「其中，該穿孔係緊鄰散熱鰭片之邊緣
        ，並且在其開口之邊緣設有導角者」。而舉發證據1 在
        「該導熱柱2 之插入端形成倒角21，使該導熱柱2 易於
        插入」。系爭案「將其開口之邊緣設有導角」，使其導
        熱管12易於插入，亦與舉發證據1 「導熱柱2 易於插入
        散熱片1 （4 ）」作用相同，因此，系爭案之該技術內
        容為該新型所屬技術領域中具有通常知識者基於該舉發
        證據1 明確記載的技術內容，即能直接且無歧異得知其
        申請專利之新型中相對應的技術特徵，系爭案申請專利
        範圍第2 項亦不具新穎性。
    系爭案不具進步性，而有違反專利法第94條第4 項規定：
      I系爭案修正本申請專利範圍第1 項不具進步性：
        Ａ系爭案修正本申請專利範圍第1 項之技術內容為：「
          一種散熱器之散熱鰭片組裝結構，其整體散熱器係由
          若干散熱鰭片相疊置，並由導熱管穿設於各散熱鰭片
          間所構成，而散熱鰭片之主體上預設有相對應之穿孔
          ，以供導熱管之穿置；其中，穿孔係設置於散熱鰭片
          之靠近邊側位置處，且在散熱鰭片之邊側形成有一貫
          通至穿孔之開口，以使各散熱鰭片可讓導熱管經由開
          口迫入至穿孔中；其改良在於：各散熱鰭片之穿孔孔
          徑控制在略小於導熱管外徑之狀態，該導熱管之管體
          上縱設有一可伸入開口之凸邊，俾在進行導熱管之組
          裝時，先由凸邊伸入開口，由該凸邊對導熱管形成一
          定位導引作用，並且由穿孔與導熱管之緊迫作用構成
          散熱鰭片與導熱管之緊密結合」。
        Ｂ舉發證據1 揭示有下列技術內容：
          ａ舉發證據1 說明書第5 頁之創作技術手段揭示：「
            本案創作係由導熱性佳材料製成之數散熱片各設有
            一個以上之貫穿孔，形成該貫穿孔之周緣具有環牆
            或豎牆，該環牆或豎牆具有一個以上之開口槽，利
            用導熱性佳材料製成桿狀之導熱柱以緊配合方式插
            入在該數散熱片所設貫穿孔內，使散熱裝置之散熱
            片與導熱柱間較牢固之結合」。
          ｂ舉發證據1 共揭示有5 個實施例，其中該第2 圖所
            示之第1 實施例揭示：「該散熱片1 設有一個以上
            之貫穿孔11，該貫穿孔11之周緣具有一環環牆12，
            該環牆12具有一個以上於環牆頂部端形成開口之開
            口槽13；該導熱柱2 為圓形之桿，且該導熱柱2 之
            直徑略大於散熱片1 所設貫穿孔11或環牆12之內徑
            ，該導熱柱2 係可以以緊配合方式插入在該數散熱
            片1 之貫穿孔11及環牆12內」。
          ｃ舉發證據1 第7 圖所示之第3 實施例揭示：「該散
            熱片4 具有一個以上之貫穿孔41，該貫穿孔41之直
            徑略小於導熱柱之直徑，且該貫穿孔41具有一與散
            熱片邊緣貫通之開口槽42」。
        Ｃ舉發證據2 揭示有下列技術內容：「每一散熱片14設
          有空腔20，該空腔20具有供密封該管12直徑之尺寸，
          且每一散熱片14各具有一邊緣26界定之開口28自該邊
          緣26伸延至該空腔20」。
        Ｄ系爭案申請專利範圍第1 項採二段式敘述分別將「習
          知技術」與「改良部分」分開敘述，其中，該「整體
          散熱器係由若干散熱鰭片相疊置，並由導熱管穿設於
          各散熱鰭片間所構成，而散熱鰭片之主體上預設有相
          對應之穿孔，以供導熱管之穿置；其中，穿孔係設置
          於散熱鰭片之靠近邊側位置處，且在散熱鰭片之邊側
          形成有一貫通至穿孔之開口，以使各散熱鰭片可讓導
          熱管經由開口迫入至穿孔中」為習知技術，已無疑問
          ，且其亦與舉發證據1 或舉發證據2 相同。茲再比對
          如下：
          ａ系爭案「整體散熱器係由若干散熱鰭片相疊置，並
            由導熱管穿設於各散熱鰭片間所構成，而散熱鰭片
            之主體上預設有相對應之穿孔，以供導熱管之穿置
            」技術內容，係與舉發證據1 「整體散熱裝置係由
            數散熱片1 （4 ）相疊置，並由導熱柱2 穿設於各
            散熱片1 （4 ）間所構成，而散熱片1 （4 ）上預
            設有相對應之貫穿孔11（41），以供導熱柱2 穿設
            」，因此，該片斷技術實質相同。
          ｂ系爭案「穿孔係設置於散熱鰭片之靠近邊側位置處
            ，且在散熱鰭片之邊側形成有一貫通至穿孔之開口
            」技術手段，已如前述，僅為一抽象概念，並無數
            據可供比對。且舉發證據1 之「貫穿孔41亦設置於
            散熱片4 之靠近邊側位置處，且該貫穿孔41亦經由
            開口槽42與散熱片邊緣貫通」；以及舉發證據2 之
            「空腔20亦靠近該散熱片14邊側位置，且該空腔20
            亦經由開口28與散熱片邊緣貫通」，因此，該片斷
            技術實質相同。
          ｃ系爭案「以使各散熱鰭片可讓導熱管經由開口迫入
            至穿孔中」係屬習知組裝技術，且系爭案為新型專
            利案件，該「導熱管經由各散熱鰭片開口迫入至穿
            孔中」係一種組裝方法，其非新型論究範圍，況系
            爭案「導熱管12迫入各散熱鰭片11之穿孔111 中」
            之構造特徵亦與舉發證據1 完全相同。
        Ｅ系爭案申請專利範圍第1 項之「改良部分」在於：「
          各散熱鰭片之穿孔孔徑控制在略小於導熱管外徑之狀
          態，該導熱管之管體上縱設有一可伸入開口之凸邊，
          俾在進行導熱管之組裝時，先由凸邊伸入開口，由該
          凸邊對導熱管形成一定位導引作用，並且由穿孔與導
          熱管之緊迫作用構成散熱鰭片與導熱管之緊密結合」
          。惟該「改良部分」亦為舉發證據1 或舉發證據2 已
          公開之先前技術，茲再比對如下：
          ａ系爭案「各散熱鰭片之穿孔孔徑控制在略小於導熱
            管外徑之狀態」技術手段，係與舉發證據1 「該導
            熱柱2 之直徑略大於散熱片1 所設貫穿孔11或環牆
            12之內徑」、或「該貫穿孔41之直徑略小於導熱柱
            2 之直徑」等技術手段完全相同。
          ｂ系爭案揭示「該導熱管之管體上縱設有一可伸入開
            口之凸邊」。系爭案該導熱管12之形狀與舉發證據
            1 或有不同，惟由接續之技術內容可知，此形狀上
            之差異，僅為便於組裝作用。而系爭案說明書第6
            頁第7 行以下記載：「其散熱鰭片11與導熱管12在
            進行組裝時，係可以由如第2 圖所示之方式，將散
            熱鰭片11個別於導熱管12相穿設後，再將各散熱鰭
            片11相推抵呈疊置狀態並到達定位處後，而構成完
            整之散熱器10形體；抑或是，如第3 圖所示，先將
            各散熱鰭片11疊置後，再將導熱管12迫入各散熱鰭
            片11之穿孔111 中」。因此，該「該導熱管之管體
            上縱設有一可伸入開口之凸邊」亦無便於組裝作用
            ，即其與系爭案說明書所敘述之組裝方式不同，該
            〝凸邊121 〞並無該作用，且系爭案該片斷技術亦
            無法為其說明書所支持，有違反專利法第108 條新
            型準用同法第26條第2 項規定，系爭案該「導熱管
            」與舉發證據1 之「導熱柱2 」形狀上之縱有差異
            ，其亦無任何功效增進。
          ｃ系爭案為新型專利案件，該「俾在進行導熱管之組
            裝時，先由凸邊伸入開口，由該凸邊對導熱管形成
            一定位導引作用」之組裝方法敘述，除無法為其說
            明書所支持外，亦非新型論究之範圍，且系爭案「
            導熱管12迫入各散熱鰭片11之穿孔111 中」之組裝
            後構造亦與舉發證據1 完全相同。
          ｄ系爭案說明書所謂「並且由穿孔與導熱管之緊迫作
            用構成散熱鰭片與導熱管之緊密結合」文字，係為
            其作用、功效之敘述，其亦與舉發證據1 「該導熱
            柱2 係可以以緊配合方式插入在該數散熱片1 之貫
            穿孔11及環牆12內」之作用、功效相同。
        Ｆ系爭案與舉發證據1 相較，縱如被告認定僅「舉發證
          據1 未揭露系爭案穿孔設置於散熱鰭片之靠近邊側位
          置處，且在散熱鰭片之邊側形成有一貫通至穿孔之開
          口之結構」等，惟：
          ａ系爭案「散熱器之散熱鰭片組裝結構」與舉發證據
            1 「散熱裝置」之技術領域相同，且系爭案利用「
            各散熱鰭片之穿孔孔徑控制在略小於導熱管外徑之
            狀態」技術手段，與舉發證據1 「該導熱柱2 之直
            徑略大於散熱片1 所設貫穿孔11或環牆12之內徑」
            、或「該貫穿孔41之直徑略小於導熱柱2 之直徑」
            等技術手段，以形成「該導熱管12（導熱柱2 ）可
            以緊密結合」之目的與作用完全相同。
          ｂ系爭案利用「穿孔111 設置於散熱鰭片11之靠近邊
            側位置處，且在散熱鰭片11之邊側形成有一貫通至
            穿孔111 之開口112 之結構」，係與舉發證據1 第
            7 圖之第3 實施例所揭示：「該散熱片4 具有一個
            以上之貫穿孔41，該貫穿孔41之直徑略小於導熱柱
            之直徑，且該貫穿孔41具有一與散熱片邊緣貫通之
            開口槽42」技術手段完全相同。系爭案之「穿孔11
            1 設置於散熱鰭片11之靠近邊側位置處」僅為一抽
            象概念，並無數據可供比對，且系爭案之「貫通至
            穿孔111 之開口112 結構」，亦與舉發證據1 「貫
            穿孔41具有一與散熱片邊緣貫通之開口槽42」之技
            術手段相同。
          ｃ系爭案利用「穿孔111 設置於散熱鰭片11之靠近邊
            側位置處，且在散熱鰭片11之邊側形成有一貫通至
            穿孔111 之開口112 之結構」，其目的在使該散熱
            鰭片11具有張閉之彈性，使其導熱管12易插入於散
            熱鰭片11中，並使導熱管12與散熱鰭片11可以緊密
            結合。
          ｄ系爭案與舉發證據1 縱有如被告認定之差異，其亦
            僅為其所屬技術領域中具有通常知識者依舉發證據
            1 已公開之先前技術顯能輕易完成，而不具進步性
            。
      II系爭案修正本申請專利範圍第2 項不具進步性：
        系爭案修正本申請專利範圍第2 項係其獨立項（第1 項
        ）之附屬項，該附屬項之技術內容固應與獨立項之技術
        內容一併考慮，惟系爭案申請專利範圍第1 項之技術內
        容不具進步性已如前述，茲僅就該附屬項之技術手段是
        否具進步性再加以說明：
        Ａ系爭案申請專利範圍第2 項進一步揭示：「其中，該
          穿孔係緊鄰散熱鰭片之邊緣，並且在其開口之邊緣設
          有導角者」。而舉發證據1 在「該導熱柱2 之插入端
          形成倒角21，使該導熱柱2 易於插入」。
        Ｂ系爭案「將其開口之邊緣設有導角」，使其導熱管12
          易於插入，亦與舉發證據1 「導熱柱2 易於插入散熱
          片1 （4 ）」作用相同，且該二者僅其導角113 （倒
          角21）之設置位置互異而已，而此係該新型所屬技術
          領域中具有通常知識者基於舉發證據1 之先前技術顯
          能輕易完成，系爭案申請專利範圍第2 項亦不具進步
          性。
      III系爭案之技術特徵無功效增進，不具進步性：
        Ａ被告主張「系爭案之導熱管12之管體上縱設有一可伸
          入開口112 之凸邊121 ，該特徵為各證據案所無。」
          惟：
          ａ系爭案說明書第5 頁創作內容固記載：「本創作『
            散熱器之散熱鰭片組裝結構』即藉由將散熱鰭片用
            以供導熱管穿設之穿孔，設置於散熱鰭片之靠近邊
            側位置處，且在散熱鰭片之邊側形成有一貫通至穿
            孔之開口，並將散熱鰭片之穿孔孔徑控制在略小於
            導熱管外徑之狀態；據以，各散熱鰭片即可讓導熱
            管經由開口迫入至穿孔中，由穿孔與導熱管之緊迫
            作用構成散熱鰭片與導熱管之緊密結合，為其主要
            目的」。
          ｂ系爭案申請專利範圍第1 項之特徵復記載：「各散
            熱鰭片11之穿孔111 孔徑控制在略小於導熱管12外
            徑之狀態，該導熱管12之管體上縱設有一可伸入開
            口112 之凸邊121 ，俾在進行導熱管12之組裝時，
            先由凸邊121 伸入開口112 ，由該凸邊121 對導熱
            管12形成一定位導引之作用，並且由穿孔111 與導
            熱管12之緊迫作用構成散熱鰭片與導熱管之緊密結
            合」。
          ｃ惟參閱系爭案第2 圖及其俯視圖，其中系爭案之「
            導熱管12之管體上縱設有一可伸入開口112 之凸邊
            121 」，因此，系爭案之「導熱管12」係形成非正
            圓之鑰匙孔形狀，而「穿孔111 」則形成圓形之穿
            孔。當系爭案在進行導熱管12之組裝時，由凸邊12
            1 吻對開口112 形成定位導引之作用，導熱管12結
            合在穿孔111 時僅能形成三個點之接觸，二者間並
            無法形成緊密結合，是被告認定系爭案可增加散熱
            鰭片11與導熱管12結合功效與事實不符。
          ｄ再且，當導熱管12與穿孔111 形成三個點接觸時，
            由於導熱管12與各散熱鰭片11間無法形成緊密結合
            ，故僅能由該三個接觸點形成熱傳導通路，與各舉
            發證據之散熱效果相較，各舉發證據之散熱效果應
            較系爭案為佳，足證系爭案除無法達其創作目的，
            且未能增進功效。至於被告所認定系爭案之「導熱
            管12具有凸邊121 」之技術特徵，亦未能增進功效
            。
        Ｂ被告固主張「系爭案之散熱鰭片穿孔111 及開口112
          ，非系爭案之技術特徵，且系爭案之技術特徵僅在於
          該導熱管12具有凸邊121 ，且該特徵為各舉發證據所
          無」。惟由於導熱管12與穿孔111 無法形成緊密結合
          ，因此系爭案之上述技術特徵，與各舉發證據相較，
          實未能增進功效已如前述，系爭案當然不具進步性。
  (2)被告主張之理由：
    原告於舉發理由中即主張舉發證據1 第7 圖第3 實施例可
      證明系爭案不具新穎性，惟被告於審定時，認舉發證據1
      其技術內容均未揭露系爭案穿孔設置於散熱鰭片之靠近邊
      側位置處，且在散熱鰭片之邊側形成有一貫通至穿孔之開
      口之結構，新穎性認定無違審查基準。
    舉發證據2 之散熱結構10包括：一管12，該管係具有一外
      表面；數散熱片14，其係供散熱於大氣中，該複數散熱片
      之每一片皆係由導熱材料製造及各具有二相反表面與一邊
      緣，該相反表面係界定一空腔20於其中，該空腔之大小係
      恰能密封該管之外表面，該邊緣26係界定一開口28，該開
      口具有側壁自邊緣伸延至該空腔；舉發證據2 既未揭露系
      爭案穿孔設置於散熱鰭片之靠近邊側位置處，且在散熱鰭
      片之邊側形成有一貫通至穿孔之開口之結構，自無審查基
      準所載直接且無歧異相對應比對的標的可言，被告新穎性
      認定無違審查基準。
    系爭案於導熱管之管體上縱向設有一可伸入開口之凸邊，
      導熱管凸邊可定位後，經由各散熱鰭片開口迫入至穿孔中
      ，確屬結構上之改良，被告進步性認定無違誤。
    舉發證據2 雖具有如系爭案散熱鰭片11、導熱管12、散熱
      鰭片穿孔111 及開口112 等構件，然舉發證據2 散熱結構
      散熱片14上之空腔20至開口28間，開口係由邊緣26所界定
      ，且開口具有側壁30自邊緣26伸延至20空腔，此與系爭案
      穿孔設置於散熱鰭片之靠近邊側位置處，且在散熱鰭片之
      邊側形成有一貫通至穿孔之開口的結構不同，系爭案非所
      屬技術領域中具有通常知識者依據舉發證據2 之先前技術
      可輕易完成者，故被告認舉發證據2 無法證明系爭案申請
      專利範圍第1 項不具進步性的處分並無與新穎性誤認之情
      事。
    本件審定理由係舉發理由主張舉發證據1 、2 之組合，可
      輕易完成系爭案修正申請專利範圍第1 項「散熱鰭片11、
      穿孔111 、開口112 及導熱管12」的理由所作成，舉發證
      據1 未見有系爭案各散熱鰭片之穿孔孔徑控制在略小於導
      熱管外徑之狀態，而該導熱管之管體上縱向設有一可伸入
      開口之凸邊121 構造，又舉發證據2 係將黏著材料或焊料
      凝固於散熱片與管間，且其空腔直徑須稍大於管直徑，故
      系爭案非利用舉發證據1 、2 組合可輕易完成者，系爭案
      不須使用黏著材料或焊料，可增加散熱鰭片及導熱管結合
      功效，被告進步性認定無違誤。
    舉發證據1 僅有貫穿孔直徑略小於導熱柱直徑的特徵，未
      揭露系爭案穿孔設置於散熱鰭片之靠近邊側位置處，且在
      散熱鰭片之邊側形成有一貫通至穿孔之開口之結構，舉發
      證據1 無法證明系爭案申請專利範圍第1 項不具新穎性。
      系爭案申請專利範圍第1 項具新穎性，其附屬項第2 項均
      直接或間接依附於第1 項當然亦具新穎性。又從系爭案第
      2 圖可以看出系爭案的凸狀部分沒有界定尺寸，所以緊密
      結合沒有問題。系爭案的特徵於舉發證據1 、2 沒有揭露
      ，所以舉發證據1 、2 分別無法主張系爭案不具新穎性。
    系爭案整體構造，並未見於舉發證據1 數散熱片，其形成
      之貫穿孔之周緣的環牆具有一個以上之開口槽；其中導熱
      柱以緊配合方式插入該數散熱片之貫穿孔及環牆內等構造
      ，系爭案導熱管經由各散熱鰭片開口迫入至穿孔中，與舉
      發證據1 、2 二者構造不同，系爭案非所屬技術領域中具
      有通常知識者依據舉發證據1 之先前技術可輕易完成者，
      舉發證據1 無法證明系爭案申請專利範圍第1 項不具進步
      性；另舉發證據2 雖具有如系爭案散熱鰭片11、導熱管12
      、散熱鰭片穿孔111 及開口112 等構件，惟舉發證據2 散
      熱結構散熱片14上之空腔20至開口28間，開口係由邊緣26
      所界定，且開口具有側壁30自邊緣26伸延至20空腔，此與
      系爭案穿孔設置於散熱鰭片之靠近邊側位置處，且在散熱
      鰭片之邊側形成有一貫通至穿孔之開口的結構不同，系爭
      案非所屬技術領域中具有通常知識者依據舉發證據2 之先
      前技術可輕易完成者，舉發證據2 無法證明系爭案申請專
      利範圍第1 項不具進步性；系爭案申請專利範圍第1 項具
      進步性，其附屬項第2 項均直接或間接依附於第1 項當然
      亦具進步性。又穿孔設置的部分並非系爭案的技術特徵，
      系爭案之特徵在於改良。而系爭案之改良在於各散熱鰭片
      之穿孔孔徑控制在略小於導熱管外徑之狀態，而該導熱管
      之管體上縱向設有一可伸入開口之凸邊121 構造。系爭案
      不需使用黏著材料或焊料，可增加散熱鰭片及導熱管結合
      功效。
    理  由
一、本件被告代表人蔡練生於訴訟進行中變更為王美花，茲據被
    告現任代表人依法具狀向本院聲明承受訴訟，核無不合，應
    予准許。
二、專利法92年2 月6 日經修正公布全文138 條，除第11條自公
    布日施行外，其餘條文之施行日期，由行政院定之；93年6
    月8 日行政院發布定自93年7 月1 日施行。系爭案新型申請
    日為91年11月25日，被告於93年7 月21日審定准予專利並公
    告，系爭案新型有無應撤銷專利權之情事，自應以核准審定
    時所適用之93年7 月1 日修正公布施行之現行專利法規定為
    斷。按凡利用自然法則之技術思想，對物品之形狀、構造或
    裝置之創作，而可供產業上利用者，得依法申請取得新型專
    利，為系爭案核准時專利法第93條暨第94條第1 項前段所規
    定。惟若「申請前已見於刊物或已公開使用者」，不得申請
    取得新型專利，為同法第94條第1 項第1 款所明定。又「新
    型雖無第1 項所列情事，但為其所屬技術領域中具有通常知
    識者依申請前之先前技術顯能輕易完成時，仍不得依本法申
    請取得新型專利。」復為同法第94條第4 項所明定。而對於
    獲准專利權之新型，任何人認有違反專利法第93條至第96條
    規定者，依同法第107 條第2 項規定，得附具證據，向專利
    專責機關提起舉發。從而，系爭案有無違反專利法規定之情
    事而應撤銷其新型專利權，依法應由舉發人（原告）附具證
    據證明之，倘其證據不足以證明系爭案有違反專利法之規定
    者，自應為舉發不成立之處分。
三、本件系爭案第00000000號「散熱器之散熱鰭片組裝結構」新
    型專利權案，參加人（專利權人）於94年1 月14日申請專利
    範圍更正本，一種「散熱器之散熱鰭片組裝結構」，其整
    體散熱器係由若干散熱鰭片相疊置，並由導熱管穿設於各散
    熱鰭片間所構成，而散熱鰭片之主體上預設有相對應之穿孔
    ，以供導熱管之穿置；其中，穿孔係設置於散熱鰭片之靠近
    邊側位置處，且在散熱鰭片之邊側形成有一貫通至穿孔之開
    口，以使各散熱鰭片可讓導熱管經由開口迫入至穿孔中；其
    改良在於：各散熱鰭片之穿孔孔徑控制在略小於導熱管外徑
    之狀態，該導熱管之管體上縱設有一可伸入開口之凸邊，俾
    在進行導熱管之組裝時，先由凸邊伸入開口，由該凸邊對導
    熱管形成一定位導引之作用，並且由穿孔與導熱管之緊迫作
    用構成散熱鰭片與導熱管之緊密結合。如申請專利範圍第
    1 項所述「散熱器之散熱鰭片組裝結構」，其中，該穿孔係
    緊鄰散熱鰭片之邊緣，並且在其開口之邊緣設有導角者。僅
    係將第1 、2 項合併，另刪除第4 項，屬於申請專利範圍之
    減縮，符合專利法第108 條準用第64條第1項 及第2 項第1
    款規定，被告准予更正，並無違誤，先此敘明。
四、被告略以，就系爭案專利範圍更正後內容審查，原告所提之
    舉發證據1 為91年10月11日公告之第00000000號「散熱裝置
    」新型專利案，及舉發證據2 為91年9 月11日公告之第0000
    0000號「具設有缺口之散熱片的熱槽結構」發明專利案，
    舉發證據均未揭露系爭案穿孔設置於散熱鰭片之靠近邊側位
    置處，且在散熱鰭片之邊側形成有一貫通至穿孔之開口之結
    構，故舉發證據1 、2 均無法證明系爭案申請專利範圍第1
    項不具新穎性。舉發證據1 雖具有由導熱性佳材料製成數
    散熱片，其形成之貫穿孔之周緣的環牆具有一個以上的開口
    槽；其中導熱柱以緊配合方式插入該數散熱片之貫穿孔及環
    牆內，此與系爭案導熱管經由各散熱鰭片開口迫入至穿孔中
    ，二者構造不同，系爭案非所屬技術領域中具有通常知識者
    依據舉發證據1 先前技術可輕易完成者，故舉發證據1 無法
    證明系爭案申請專利範圍第1 項不具進步性。舉發證據2
    雖具有如系爭案散熱鰭片、導熱管、散熱鰭片穿孔及開口等
    構件，惟舉發證據2 散熱結構散熱片之空腔至開口間，開口
    係由邊緣所界定，且開口具有側壁自邊緣延伸至空腔，此與
    系爭案穿孔設置於散熱鰭片之靠近邊側位置處，且在散熱鰭
    片之邊側形成有一貫通至穿孔之開口的結構不同，故舉發證
    據2 亦無法證明系爭案申請專利範圍第1 項不具進步性。
    舉發證據1 未見有系爭案各散熱鰭片之穿孔孔徑控制在略小
    於導熱管外徑之狀態，該導熱管管體上縱設有一可伸入開口
    之凸邊構造，惟舉發證據2 係將黏著材料或焊料凝固於散熱
    片與管間，且其空腔直徑需稍大於管直徑，故系爭案亦非利
    用舉發證據1 、2 組合可輕易完成者，自應具進步性。至於
    系爭案之申請專利範圍第2 項附屬項，係依附於獨立項第1
    項，第1 項既具新穎性、進步性，各附屬項亦具新穎性、進
    步性，乃為舉發不成立之處分。
五、原告不服，訴稱舉發證據1 專利說明書第7 頁第15、16行
    揭示：「該貫穿孔51及環牆52之內徑係可以微小於導熱柱2
    之直徑」，可見系爭案之各散熱鰭片之穿孔孔徑控制在略小
    於導熱管外徑之技術特徵，已為舉發證據1 所揭示，且當舉
    發證據1 貫穿孔內徑略小於導熱柱直徑時，熟知該項技術者
    可合理推斷該貫穿孔與導熱柱係藉由緊迫作用而緊密配合，
    故舉發證據1 已揭示系爭案之穿孔與導熱管之緊迫作用構成
    散熱鰭片與導熱管之緊密配合等技術特徵。舉發證據2 之
    散熱結構10係由若干散熱片14（同系爭案之散熱鰭片11）相
    疊置，並由管12（同系爭案之導熱管12）穿設於各散熱片14
    間所構成；空腔20等同系爭案之穿孔111 ，而空腔係遠離一
    邊側位置而相對鄰近另一邊側位置，則等同系爭案之穿孔靠
    近一邊側位置之結構；空腔之開口28等同系爭案開口112 ，
    故舉發證據2 已揭露系爭案第1 項之技術特徵。系爭案之
    凸邊121 僅是該導熱管12對應該開口112 之構造所作的簡單
    形狀變化而已，無實質增進導引定位功效，且導熱管藉由凸
    邊進入穿孔後，需再次轉動導熱管直至凸邊對位於開口，增
    加組裝步驟之複雜度，相對於舉發證據2 之V 形開口，系爭
    案之凸邊未能增進功效，應不具進步性。舉發證據2 確實
    揭示有空腔鄰近一邊側位置，及該邊側位置形成一貫通至空
    腔之開口，舉發證據1 確實揭示有貫穿孔內徑略小於導熱柱
    之直徑等技術特徵，系爭案之凸邊相較於舉發證據2 之V 形
    開口亦未增進任何功效，又系爭案並非以組裝方法作為保護
    之標的，故其與舉發證據2 之組裝過程之差異，以及舉發證
    據2 是否使用黏著材料或焊料等問題，不應作為系爭案是否
    具進步性之探討依據。由於系爭案申請專利範圍第1 項之主
    要技術特徵皆為舉發證據1 、2 組合所揭示，故系爭案應不
    具進步性。而系爭案之附屬項導角僅為散熱器領域之習知技
    術之簡單形狀變化，亦不具進步性云云，提起本件訴訟。
六、本件爭議在於就舉發證據1 之「散熱裝置」，及舉發證據2
    之「具設有缺口之散熱片的熱槽結構」而言：舉發證據是
    否揭露系爭案穿孔設置於散熱鰭片之靠近邊側位置處，且在
    散熱鰭片之邊側形成有一貫通至穿孔之開口之結構？系爭
    案導熱管經由各散熱鰭片開口迫入至穿孔中之構造，是否得
    由舉發證據1 輕易完成？系爭案穿孔設置於散熱鰭片之靠
    近邊側位置處，且該邊側形成開口之結構，是否得由舉發證
    據2 輕易完成？系爭案之穿孔與導熱管之緊迫作用構成散
    熱鰭片與導熱管之緊密配合等技術特徵，是否源之於舉發證
    據1 、2 ？
  (1)依系爭案申請專利範圍第1 項所載，其為一種散熱器之散熱
    鰭片組裝結構，係由導熱管穿設若干相疊置之散熱鰭片所構
    成，散熱鰭片靠近邊側位置處預設有一供導熱管穿置的穿孔
    ，而散熱鰭片邊側形成一貫通至穿孔的開口，以使各散熱鰭
    片可讓導熱管經由開口迫入至穿孔中；其改良在於：各散熱
    鰭片之穿孔孔徑控制在略小於導熱管外徑之狀態，該導熱管
    之管體上縱設有一可伸入開口之凸邊，俾在進行導熱管組裝
    時，先由凸邊伸入開口，由該凸邊對導熱管形成一定位導引
    作用，並且由穿孔與導熱管之緊迫作用構成散熱鰭片與導熱
    管之緊密結合者。
  (2)就舉發證據1 申請專利範圍獨立項共有3 項（第1 、7 、10
    項）而言，其散熱裝置包含數散熱片、散熱片上具有貫穿孔
    、貫穿孔周緣具有開口槽（或貫穿孔周緣之環牆上有開口槽
    或貫穿孔之三個邊各具有豎牆而豎牆互相間具有開口槽）、
    一導熱柱以緊配合方式插入貫穿孔，而開口槽係可供一固定
    桿以緊配合方式插置者：
    雖舉發證據1 專利說明書第7 頁第15、16行揭示：「該貫
      穿孔51及環牆52之內徑係可以微小於導熱柱2 之直徑」，
      但其結合結構是「導熱柱以緊配合方式插入貫穿孔，而開
      口槽係可供一固定桿以緊配合方式插置者」，而系爭案是
      「各散熱鰭片之穿孔孔徑控制在略小於導熱管外徑之狀態
      ，該導熱管之管體上縱設有一可伸入開口之凸邊，俾在進
      行導熱管組裝時，先由凸邊伸入開口，由該凸邊對導熱管
      形成一定位導引作用，並且由穿孔與導熱管之緊迫作用構
      成散熱鰭片與導熱管之緊密結合者」，故系爭案之結合方
      式是在「各散熱鰭片之穿孔孔徑控制在略小於導熱管外徑
      之狀態」下，而舉發證據1 之「該貫穿孔51及環牆52之內
      徑係可以微小於導熱柱2 之直徑」與結合無關，舉發證據
      1 以一低熔點材料製成之固定桿以緊配合方式置入開口槽
      ，以使散熱片與導熱柱間更為牢固結合。故二者思考角度
      不同，所以舉發證據1 ，其並未限定貫穿孔內徑必定略小
      於導熱管外徑（僅稱可以），亦未揭露導熱管具有凸邊等
      結構。
    舉發證據1 係將導熱柱插入端界定得為倒角，而貫穿孔周
      緣之環牆與散熱片接合之根部，甚至形成直徑大於環牆內
      徑之錐形孔，以方便導熱柱插入貫穿孔，其整體結構和其
      欲達成目的所利用之技術、手段，顯與系爭案之「穿孔孔
      徑控制在略小於導熱管外徑之狀態，該導熱管之管體上縱
      設有一可伸入開口之凸邊」，以及「在進行導熱管組裝時
      ，先由凸邊伸入開口，由該凸邊對導熱管形成一定位導引
      之作用，並且由穿孔與導熱管之緊迫作用構成散熱鰭片與
      導熱管之緊密結合」等有所不同，故系爭案非所屬領域中
      具有通常知識者得由舉發證據1 之先前技術可輕易完成者
      ，自無違專利法第94條第4 項規定。
  (3)舉發證據2 之散熱器及其製造方法，係用以使焊料可容易地
    加施於一熱管及複數散熱片間，以有效組合散熱片式的散熱
    結構，並非以緊迫配合方式，來固定熱管與複數散熱片。
    其申請專利範圍第1 項即界定，散熱片上之空腔大小恰能
      密封該管之外表面；而專利說明書第5a頁甚至述及，「（
      略）對具有圓形截面之管而言，該空腔20之直徑係稍大於
      該管之直徑（略）」。舉發證據2 非但未揭露系爭案「穿
      孔孔徑控制在略小於導熱管外徑之狀態，該導熱管之管體
      上縱設有一可伸入開口之凸邊」等結構特徵，而其利用焊
      料、黏著材料以固定散熱片與熱管之技術手段，亦與系爭
      案之「由穿孔與導熱管之緊迫作用構成散熱鰭片與導熱管
      之緊密結合」者不同，尚難謂系爭案為其所屬領域中具有
      通常知識者得由舉發證據2 之先前技術可輕易完成者，自
      無違首揭專利法第94條第4 項之規定。
    原告雖稱舉發證據2 之散熱結構10係由若干散熱片14（同
      系爭案之散熱鰭片11）相疊置，並由管12（同系爭案之導
      熱管12）穿設於各散熱片14間所構成；故舉發證據2 已揭
      露系爭案第1 項之技術特徵。然而，導熱管穿設若干相疊
      置之散熱鰭片所構成之散熱結構，是散熱鰭片之常態，並
      非技術特徵，技術特徵在於導熱管與散熱鰭片間是如何結
      合，而有效組合散熱片式的散熱結構，原告所稱自無可採
      。
    關於系爭案之凸邊，原告稱僅為簡單形狀變化而已，無實
      質增進導引定位功效，相對於舉發證據2 之V 形開口，系
      爭案之凸邊應不具進步性者；系爭案其改良處在於：該導
      熱管之管體上縱設有一可伸入開口之凸邊，俾在進行導熱
      管組裝時，先由凸邊伸入開口，由該凸邊對導熱管形成一
      定位導引作用，並且由穿孔與導熱管之緊迫作用構成散熱
      鰭片與導熱管之緊密結合者；故凸邊伸入開口有定位導引
      作用使穿孔與導熱管之緊迫作用，更加緊密結合，該凸邊
      應自當具進步性，原告所稱自無可憑。
  (4)舉發證據1 、2 既如前述均未揭露系爭案之結構特徵，況舉
    發證據2 之空腔直徑須稍大於管直徑，是由舉發證據1 、2
    之組合，其所屬技術領域中具有通常知識者亦無法輕易完成
    系爭案之穿孔與導熱管之緊迫作用構成散熱鰭片與導熱管之
    緊密配合等技術特徵，故系爭案申請專利範圍第1 項應具進
    步性。至於系爭案申請專利範圍第1 項之附屬項（第2 項）
    ，已包含獨立項全部之條件及限制，故系爭案獨立項既具新
    穎性、進步性，其附屬項自亦具新穎性、進步性，亦此敘明
    。
七、從而，依原告所提出之證據不足證明系爭案不具新穎性、進
    步性。綜上所述，被告所為舉發不成立之處分，並無不法，
    訴願決定予以維持，亦無不合。原告徒執前詞，訴請撤銷，
    並命被告為舉發成立之行政處分，為無理由，應予駁回。兩
    造其餘攻擊防禦方法均與本件判決結果不生影響，故不逐一
    論述，併此敘明。
八、據上論結，本件原告之訴為無理由，依行政訴訟法第98條第
    1 項前段，判決如主文。
中    華    民    國    97    年     5    月   22     日
                       臺北高等行政法院第三庭
                                 審判長法  官  姜素娥
                                       法  官  楊莉莉
                                       法  官  陳心弘
上為正本係照原本作成。
如不服本判決，應於送達後20日內向本院提出上訴狀並表明上訴
理由，如於本判決宣示後送達前提起上訴者，應於判決送達後20
日內補提上訴理由書（須按他造人數附繕本）。
中    華    民    國    97    年     5    月   22     日
                                       書記官  王英傑


司法院資訊處製作；財團法人民間司法改革基金會備份。
